臺灣高等法院刑事判決
110年度上訴字第30號
上  訴  人
即  被  告  NGUYEN TRONG TRUONG  (越南國人)




指定辯護人  本院公設辯護人  王永炫
上列上訴人即被告因殺人未遂案件，不服臺灣桃園地方法院109
年度訴字第142號，中華民國109年8月20日第一審判決（起訴案
號：臺灣桃園地方檢察署108年度偵字第4663號），提起上訴，
本院判決如下：   
    主  文
原判決撤銷。
NGUYEN TRONG TRUONG 犯殺人未遂罪，處有期徒刑伍年；又犯殺
人未遂罪，處有期徒刑伍年捌月；應執行有期徒刑陸年，並於刑
之執行完畢或赦免後，驅逐出境。
扣案之水果刀壹把沒收。             
    犯罪事實
一、NGUYEN TRONG TRUONG （中文名：阮忠長，下稱阮忠長）與
    TROUNG VAN MINH （中文名：張文明，下稱張文明）及 TRO
    UNG HOANG NANG（中文名：張黃玲，下稱張黃玲）為朋友，
    3人分租桃園市○○區○○路0段000號建築物（下稱本案建築物
    ）房間。阮忠長因懷疑張黃玲對其房租收費標準有所欺瞞，
    而心生不滿，於民國108年2月7日下午3時許，聽聞張黃玲自
    外返回該棟建築物內其承租之403室後，明知持金屬材質具
    有殺傷力之利刃朝人之頭部或身體方向揮擊或刺擊，可能會
    造成該人因重要臟器受傷或大量出血而導致死亡之結果，仍
    竟基於殺人犯意，持水果刀1把（下稱上開水果刀），至該
    建築物403室內，向張黃玲恫稱：「我要殺死你！」等語，
    並持刀刺向張黃玲，張黃玲見狀後退，而未刺中，始未得逞
    ，經在房間內之張文明制止，而持刀揮向張文明，致割傷張
    文明之左手大拇指(傷害部分業據張文明於偵查中撤回告訴)
    ；張黃玲及張文明旋趁隙一同自403室逃至本案建築物4樓陽
    台，並將出入口鎖住，阮忠長隨後追出，因無從進入陽台，
    即不斷撞門，並對躲在陽台內之張文明、張黃玲恫稱：「我
    想殺你們！」等語，惟無從進入陽台，即罷手返回其租住之
    502室內。其後張文明及張黃玲見阮忠長離開，遂離開上開
    陽台，張黃玲先打電話報警，張文明即下樓處理左手大拇指
    之傷口，卻為阮忠長發覺，阮忠長復另行基於殺害張文明之
    犯意，旋持本案水果刀追下樓，於張文明抵達該建築物之2
    、3樓樓梯間時，為阮忠長追至，阮忠長即持本案水果刀刺
    向張文明之左腹部，致張文明受有腹痛及左下4分之1腹壁有
    異物撕裂傷口並穿刺到腹腔之傷害，幸聞聲趕赴2、3樓樓梯
    間之張黃玲、阮氏紅詩合力壓制阮忠長，再經聯繫警、護人
    員到場將張文明及時送醫接受小腸、結腸部分切除術及吻合
    術等治療，始未發生張文明及張黃玲死亡之結果，而未遂。
    嗣經警於現場扣得上開水果刀1把，而查悉上情。
二、案經TROUNG VAN MINH 、TROUNG HOANG NANG 訴由桃園市政
    府警察局中壢分局（下稱中壢分局）報告臺灣桃園地方檢察
    署檢察官偵查起訴。
    理  由
壹、程序部分：
    本院援引之下列證據資料（包含供述證據、文書證據等），
    並無證據證明係公務員違背法定程序所取得。被告雖均於本
    院審理時經合法傳喚未到庭，惟被告於原審準備程序、審理
    時及其辯護人於原審準備程序、審理時及本院審理時，檢察
    官於原審準備程序、審理時及本院審理時，對原審及本院所
    提示之被告以外之人審判外之供述，包括供述證據、文書證
    據等證據，就證據能力均未表示爭執，且迄言詞辯論終結前
    並未聲明異議，亦無顯有不可信之情況與不得作為證據之情
    形，本院審酌上開證據資料製作時之情況，尚無違法不當及
    證明力明顯過低之瑕疵，認為以之作為證據應屬適當，是依
    刑事訴訟法第159條至第159條之5規定，本院所引用供述證
    據及文書證據均有證據能力。
貳、實體部分：
一、事實之認定：
    上訴人即被告阮忠長雖於本院審理時經合法通知而無正當理
    由不到庭，然其於原審審理時坦承客觀上有持刀而於上開時
    、地割傷告訴人張文明左大拇指及刺傷告訴人張文明左腹部
    ，並造成告訴人張文明受有如事實欄所示傷害等情，惟矢口
    否認有何殺人未遂犯行，辯稱：「案發當時我只有跟張文明
    、張黃玲因房租問題發生糾紛而吵架，並沒有出言恫嚇要殺
    死他們，且我持本案水果刀只是要嚇唬張文明、張黃玲，並
    沒有想要殺死他們，我是不慎持刀割傷張文明之左手大拇指
    ，刺傷張文明左腹部也是因為拉扯間不慎刺到，洵無殺人未
    遂犯行。」云云。然查：
  ㈠被告於上開時、地先在本案建築物403室，持上開水果刀刺向
    告訴人張黃玲，因告訴人張黃玲見狀後退，而未刺中致未得
    逞，經在旁之告訴人張文明制止，而持刀揮向告訴人張文明
    ，致割傷告訴人張文明之左手大拇指，因告訴人張黃玲、張
    文明逃往陽台並上鎖，被告無從進入，即罷手返回其租住之
    502室內，告訴人張文明及張黃玲見被告離開，遂離開上開
    陽台，告訴人張文明即下樓處理左手大拇指之傷口，卻為被
    告發覺，被告復另行基於殺害告訴人張文明之犯意，旋持本
    案水果刀追下樓，於告訴人張文明抵達該建築物之2、3 樓
    樓梯間時，為被告追至，被告即持本案水果刀刺向告訴人張
    文明之左腹部，致告訴人張文明受有腹痛及左下4分之1 腹
    壁有異物撕裂傷口並穿刺到腹腔之傷害，經聞聲趕赴2、3 
    樓樓梯間之告訴人張黃玲、證人阮氏紅詩及時壓制被告，將
    告訴人張文明及時送醫，始倖免於難等情，業據證人即告訴
    人張文明、張黃玲分別於警詢、偵查中證述、證人即告訴人
    張黃玲配偶阮氏紅詩於警詢及偵查中證述、證人即房東陳信
    男於警詢中證述綦詳（見偵卷第21至27、64、65、175 至17
    8頁），並有告訴人張文明之衛生福利部桃園醫院108 年2月
    8日診斷證明書、護理紀錄、病歷摘要、中壢分局刑案現場
    勘察報告、扣押筆錄暨扣押物品目錄表、內壢派出所陳報相
    片專用表資料、員警職務報告、內政部警政署刑事警察局10
    8年3月25日刑生字第1080015309號鑑定書各1件（見偵卷第3
    0至36、44至49、83至89、106至128頁）及扣案之本案水果
    刀在卷可佐。衡諸證人張文明、張黃玲於偵查中均表示撤回
    告訴，證人張文明更願意原諒被告，當無設詞誣攀被告之理
    ，且其等2人與證人阮氏紅詩之證言互核一致，亦與前述客
    觀非供述證據相符，可以採信，此部分足信為真實。
  ㈡被告雖辯稱其無殺人犯意云云，然：
　1.按刑法殺人與傷害罪之區別，在於加害人行為之初有無戕害
    他人生命之故意為斷，而殺人犯意之存否，固係隱藏於行為
    人內部主觀之意思，被害人傷痕之多寡、受傷處是否即為致
    命部位、傷勢輕重程度、加害人下手情形、所用兇器為何，
    及與被害人是否相識、有無宿怨等情，雖不能執為區別殺人
    與傷害之絕對標準，仍非不得盱衡審酌事發當時情況，觀其
    行為動機，視其下手情形、用力輕重、剌傷部位，佐以所執
    兇器、致傷結果、與被害人之關係暨行為後之情狀等予以綜
    合觀察論斷。
　2.證人即告訴人張文明於警詢時、偵查中證稱：「案發當日我
    與張黃玲在房間內，被告直接持刀衝進房間說要殺死我跟張
    黃玲，並持刀要砍我，被告先劃傷我的左大拇指後，我跟張
    黃玲先跑到陽台躲起來，約過5分鐘後被告離開，我跟張黃
    玲下到2樓樓梯間時，被告就拿刀朝我衝過來，刺入我左腹
    部，我就呼叫張黃玲前來，張黃玲壓制住被告後，我就逃往
    1樓，之後警消就把我送醫；被告案發當時是故意要刺我的
    ，還追刺我2次。」等語（見偵卷第75至77、176頁背面、17
    7頁）。
　3.證人即告訴人張黃玲於警詢時、偵查中證稱：「案發當日我
    與張文明在房間內，被告持刀衝進房間，我站起來後，被告
    就持刀刺向我但沒刺到，我跟張文明有跑到曬衣的陽台並把
    門關起來，我有問被告想怎樣，被告回說想要殺死(我)；當
    日我沒被刺到，但張文明手指跟左腹部被各刺了一刀。」等
    語（見偵卷第21、22、64、65、177頁），於本院審理時結
    證稱：「發生衝突當天，他(被告阮忠長)來我房間，我跟2 
    個朋友及我太太剛出遊回家，我剛躺在房間地上，他就進來
    ，案發地點是4樓，他進來叫我的名字，我請他坐下來喝茶
    ，他不理我，他拿刀子靠近我旁邊，後來我退後，我朋友張
    文明走過來推阮忠長，沒有抓到他的手拿的刀子，所以阮忠
    長拿刀子殺到張文明的手，後來我們就跑了，我太太跑到廁
    所，另一個朋友跑到旁邊的廁所躲起來，我跟張文明跑到陽
    台曬衣服的地方鎖門，阮忠長一直撞門，我問他說做什麼，
    他說要殺死我，後來外面沒有聲音，我叫張文明先回家處理
    自己的傷口，我就打電話報警，後來我下樓的時候，聽到張
    文明在喊救命，我下來的時候看到張文明抱著阮忠長，我要
    搶阮忠長手上的刀子，聽到張文明說他被殺到肚子，我叫張
    文明趕快跑到外面喊救命，我搶到刀子，我抱住阮忠長，等
    警察過來。阮忠長進到我房間靠近我時，是拿著刀子刺過來
    ，他還沒有刺到我，我就閃開了。他到公司說我騙他電費收
    費不對，我有把電費單放在他房間，但是他沒有看到。」等
    語（見本院卷第107至111頁）。
　4.證人阮氏紅詩於警詢時、偵查中證稱述：「案發當日張文明
    、我及我先生張黃玲在本案建築物4樓住處內，被告自本案
    建築物5樓持刀下到4樓我們住處內說要殺人，被告持刀亂舞
    ，張文明被割傷手指，被告持刀追砍張黃玲、張文明，張黃
    玲、張文明就跑到陽台，並由張黃玲擋住陽台門，被告無法
    進入後就回到其5樓502號房內，張黃玲、張文明從陽台走出
    後，張黃玲要張文明去買藥擦拭傷口，張文明自4樓走下3樓
    時被被告發現，被告就持尖刀追張文明，於2樓至3樓樓梯間
    附近以尖刀刺入張文明腹部，當時張文明與被告正面相對，
    張文明站在樓梯下階，被告站在上階，我就跟張黃玲趕快壓
    制住被告，讓張文明逃往1樓。」等語（見偵卷第23至25、1
    75頁背面、176頁）。
　5.告訴人即證人張文明現已返回越南，本院無從對證人張文明
    交互詰問，業據證人張黃玲陳明在卷(見本院卷第41頁本院
    公務電話紀錄)，然觀之證人張文明、張黃玲、阮氏紅詩上
    開證述，就被告持刀犯行、其等逃跑之過程，均清晰明確且
    無悖於常理之處，彼此所述情節亦相契合，又衡諸證人張文
    明於偵查中具狀及證人張黃玲於偵查中具狀及本院審理時當
    庭表示不追究被告刑責(見偵卷182頁、本院卷第111頁)，顯
    見其等諒無設詞誣攀被告之理，足徵證人張文明、張黃玲、
    阮氏紅詩上開證言確可採信。
　6.又被告於警詢及偵查中亦曾明確自承：「因張文明愛說謊，
    張黃玲不喜歡我，且我曾帶朋友至住處施用安非他命而遭張
    黃玲、張文明發現。案發當日我因租屋水電費用負擔問題，
    認遭張黃玲欺騙，我有持本案水果刀前去找張黃玲理論，因
    張黃玲、張文明2人同住，故我與張文明拉扯，有持刀割傷
    張文明，後來張黃玲、張文明跑到陽台把門上鎖，我進不去
    陽台只好回到我的住處，又聽到張黃玲、張文明2人的聲音
    ，我就持本案水果刀下樓找他們，並與他們打起來，我有持
    刀刺張文明腹部，張黃玲就壓制我，警察就趕到現場。」等
    語（見偵卷第10、11、56頁背面）。復參酌上開中壢分局刑
    案現場勘察報告及內壢派出所陳報相片專用表資料等件，應
    足認定被告確有如事實欄所示故意持本案水果刀至本案建築
    物403室內，向告訴人2人恫稱：「伊要殺死其等」等語，並
    先持刀刺向告訴人張黃玲而未刺中，旋再持刀揮擊告訴人張
    文明而割傷其左手大拇指，因告訴人張黃玲、張文明一同逃
    向本案建築物4樓之陽台並將出入口擋住，被告因而無從進
    入陽台，惟仍繼續對告訴人2人恫稱：「伊想殺其等」等語
    ，嗣告訴人張黃玲、張文明離開上開陽台，告訴人張文明並
    先下樓，被告發覺後旋即持本案水果刀下樓，故意於2、3樓
    樓梯間時，持刀刺向告訴人張文明之左腹部而刺中穿入等節
    無訛。
　7.本案水果刀經原審勘驗結果為：「該水果刀全長約29公分，
    刀柄握把部分約長10.5公分，刀刃部分約長18.5公分，刀刃
    為鋼鐵製，質地堅硬，刀尖部分尖銳。」等語，有勘驗筆錄
    1紙在卷可稽（見原審卷第137頁），是正常人應均顯可預見
    持該刀向他人刺擊或揮擊，顯可能會造成該人因重要臟器受
    傷或大量出血而導致死亡之結果。被告於案發時年滿20歲，
    於警詢時自陳其高中肄業，且觀其於警詢、偵查及原審審理
    時，就提問對答如流，顯有一定智識，對上情豈有不知之理
    。被告明知持扣案之水果刀刺向人體腹部，極有可能致人體
    重要臟器受傷或大量出血而導致死亡之結果，猶仍持該刀為
    上開故意刺擊、揮擊告訴人張黃玲、張文明之行為，主觀上
    顯然係出於殺人之犯意。　
　8.再參之被告於案發當下明確向張黃玲、張文明2人恫稱要殺
    死其等等語，且於告訴人張黃玲、張文明2人逃往陽台時，
    被告亦持刀追至該處，嗣告訴人張黃玲、張文明2人離開陽
    台後，被告亦持刀追下樓，並刺入告訴人張文明之左腹部等
    情，復觀之上開內壢派出所陳報相片專用表資料，顯示其刺
    入告訴人張文明左腹部時，刺入深度極深，而導致告訴人張
    文明之腸器因而翻出於傷口之外（見偵卷第45至47頁），益
    見被告確有殺害告訴人張黃玲、張文明2人之犯意無誤。
  9.至被告雖於原審審理時辯稱其並未連續攻擊張文明，顯無殺
    人犯意云云。惟據證人阮氏紅詩於偵查中證稱：「我看到被
    告持刀刺入張文明腹部時，張文明有以手抓刀阻止被告拔出
    。」等語（見偵卷第176頁），足徵被告持刀刺入告訴人張
    文明之際，告訴人張文明有防止其將刀拔出以再次攻擊之舉
    ，而告訴人張黃玲亦於偵查中證稱：「我覺得被告是真的想
    殺死我跟張文明，因為被告在房間是很努力想以刀刺張文明
    ，張文明有用手擋，被告仍繼續揮刀。且張文明腹部被刺中
    後，我有要將被告手中刀子拿走，但被告仍緊緊抓住刀子。
    」等語（見偵卷第177頁背面）， 於本院審理時亦結證稱：
    「…在4樓房間時，被告拿刀子過來，還沒刺到我，我就閃開
    了，沒有刺到我，我不記得當時他說什麼…後來我跟張文明
    跑到陽台躲起來，被告一直撞門，我問他要做什麼，他說要
    殺死我…」等語(見本院卷第109頁)，足徵被告於持刀刺中告
    訴人張文明後，仍不放棄持刀，可徵被告案發當時殺意甚堅
    ，並未有何刺中告訴人張文明後就鬆手棄刀等放棄繼續攻擊
    之舉，其辯稱未連續攻擊張文明，顯無殺人犯意云云，殊無
    足採。 
　㈢綜上所述，被告辯稱其無殺人犯意云云，要屬事後卸責之詞
    ，不足採信。被告先基於殺人犯意，在本案建築物403 室，
    持上開水果刀刺向告訴人張黃玲，因告訴人張黃玲見狀後退
    ，而未刺中致未得逞，經在旁之告訴人張文明制止，而持刀
    揮向告訴人張文明，致割傷告訴人張文明之左手大拇指
　　(傷害部分業據告訴人張文明於偵查中撤回告訴)，因告訴人
    張黃玲、張文明逃往陽台上鎖，被告無從進入，始暫罷手返
    回其502室租處，嗣告訴人張文明下樓處理左手大拇指之傷
    口，卻為被告發覺，被告復另行基於殺害告訴人張文明之犯
    意，旋持本案水果刀追下樓，於告訴人張文明抵達該建築物
    之2、3樓樓梯間時，為被告追至，被告即持本案水果刀刺向
    告訴人張文明之左腹部，告訴人張文明受有腹痛及左下4分
    之1腹壁有異物撕裂傷口並穿刺到腹腔之傷害，經送醫急救
    ，倖未發生死亡之結果而未遂，被告顯係分別基於殺人犯意
    ，而先後為2次殺人未遂犯行。本件事證明確，被告上開2 
    次殺人未遂犯行，洵堪認定，應依法論科。
二、論罪之說明：
  ㈠按徜若在實施戕害他人生命之行為時，為恐嚇行為，應僅構
    成殺人相關犯罪，而無再論以恐嚇罪之餘地（最高法院75年
    度台上字第5480號刑事判決意旨參照），亦即恐嚇罪係屬危
    險犯，倘已進而為實害之殺人未遂行為時，則依實害行為吸
    收危險行為之法理，僅依犯殺人未遂罪論處。本件被告基於
    殺人之犯意，先在本案建築物403室，持刀刺向告訴人張黃
    玲，因告訴人閃避而未成傷，又另行基於殺人犯意，在本件
    建築物2、3樓樓梯間持刀刺向告訴人張文明左腹部，致其受
    有前述傷害，經送醫急救，倖未發生死亡之結果而未遂。核
    被告2次所為，均係犯刑法第271條第2項、第1項之殺人未遂
    罪。而被告於為本案殺人未遂犯行時，雖有以「要殺死告訴
    人張黃玲、張文明、想要殺死張黃玲、張文明」等加害生命
    之語詞恐嚇張黃玲、張文明2人，致生危害於安全，然揆諸
    上開說明，均應僅依殺人未遂罪論處，而不另論恐嚇危安罪
    。
  ㈡本件被告先持刀至張黃玲之房間內殺害告訴人張黃玲未果，
　　因告訴人張黃玲、張文明逃至陽台，被告暫罷手返回其502
    室租處，嗣告訴人張文明下樓為被告發現，被告又追至本件
    建築物2、3樓樓梯間，持刀刺向告訴人張文明左腹部，致告
    訴人張文明受有前述傷勢，由被告曾返回其租金502室觀之
    ，被告應係分別起意加害告訴人張黃玲、張文明，且犯罪地
    點各在本件建築物402室及2、3樓樓梯間，亦不相同，被告2
    次侵害被害人張黃玲、張文明之生命法益互異，客觀上、法
    律上均難逕以一行為予以評價，是被告所為2次殺人未遂犯
    行，應認犯意各別，行為互殊，予分論併罰。
  ㈢被告2次已著手於殺人犯罪行為之實行而不遂，為未遂犯，均
    應依刑法第25條第2項規定，按既遂犯之刑減輕其刑。
三、撤銷改判之理由及科刑審酌事項：　　
　㈠原審以被告犯罪事證明確，據以論罪科刑，固非無見。惟查
    ：查被告係分別基於殺人犯意而為上開2次殺人未遂犯行，
    係先後起意為之，犯罪時間有所區隔，2次犯罪地點、被害
    人均不同，殺人行為侵害個人生命法益甚鉅，宜各自評價，
    被告之2次殺人行為各具獨立性，應分論併罰，自與想像競
    合犯之一行為要件不符，惟原審竟認係一行為觸犯數罪名之
    想像競合犯而論以一殺人未遂罪，其適用法條不當，於法有
    違。被告上訴否認殺人未遂犯行，雖無理由，惟原判決既有
    上開可議之處，自屬無可維持，自應由本院就原判決予以撤
    銷改判。又本件原審判決既適用法條不當，依刑事訴訟法第
    370條第1項但書規定，仍不受不利益變更禁止原則之拘束，
    併予說明。　　
　㈡爰審酌被告因懷疑張黃玲、張文明對其房租收費標準有所欺
　　瞞，而心生不滿之犯罪動機、目的（見原審卷第136頁），
    一時氣憤，竟蓄意持尖銳之水果刀先後刺向告訴人張黃玲、
　　張文明，告訴人張黃玲幸因及時閃躲未致傷害，告訴人張文
    明則因及時接受治療而未生死亡結果，犯罪後否認殺人犯意
    之態度，及被告自陳為高中畢業之智識程度、自陳案發時從
    事機車零件製造，月薪約新臺幣25,000元（見原審卷第137
    頁）及其年僅20歲，即孤身來臺工作之家庭生活狀況，現逃
    逸無從聯絡，兼衡被告犯罪手段、情節、所造成實害，及事
    後告訴人張黃玲、張文明2人於偵查中均表示不願意追究被
    告責任（見偵卷第176、177、182頁）等一切情狀，分別量
    處如主文第2項所示之刑，並定其應執行之刑。
  ㈢按外國人受有期徒刑以上刑之宣告者，得於刑之執行完畢或
    赦免後，驅逐出境，刑法第95條規定甚明。本件被告為越南
    籍之外國人，在我國犯罪而受本案有期徒刑以上刑之宣告，
    本院認其不宜繼續居留國內，認於刑之執行完畢或赦免後，
    有驅逐出境之必要，爰依刑法第95條規定，併予宣告被告於
    刑之執行完畢或赦免後，驅逐出境。
  ㈣沒收之說明：
　　扣案之本案水果刀，為被告所有，業據被告所自承（見偵卷
    第10頁），且該刀為供其犯本案之罪所用之物，爰依刑法第
     38條第2項規定，宣告沒收之。　　
四、被告經本院合法傳喚，無正當理由不到庭，爰不待其陳述，
    為一造辯論判決。
據上論斷，應依刑事訴訟法第371條、第369條第1項前段、第364
 條、第299條第1項前段，刑法第271條第2項、第1項、第51條第
5 款、第25條第2項、第95條、第38條第2項，判決如主文。
本案經檢察官李承陶提起公訴，檢察官張秋雲到庭執行職務。 
中　　華　　民　　國　　110 　年　　4 　　月　　21　　日
　　　　　　　　　刑事第十七庭  審判長法　官  鄭水銓
　　　　　　　　　　　　　　　　　　  法　官  李世華
　　　　　　　　　　　　　　　　　　  法　官  黃雅芬
以上正本證明與原本無異。
如不服本判決，應於收受送達後20日內向本院提出上訴書狀，其
未敘述上訴之理由者並得於提起上訴後20日內向本院補提理由書
（均須按他造當事人之人數附繕本）「切勿逕送上級法院」。
                                      書記官  鄭雅云
中　　華　　民　　國　　110 　年　　4 　　月　　21　　日
附錄：本案論罪科刑法條全文　　　　　　　　　　　　　　　
中華民國刑法第271 條（普通殺人罪）
殺人者，處死刑、無期徒刑或10年以上有期徒刑。
前項之未遂犯罰之。
預備犯第1 項之罪者，處2 年以下有期徒刑。